【裁判字號】    99,交聲,1835
【裁判日期】    990730
【裁判案由】    聲明異議
【裁判全文】
臺灣高雄地方法院交通事件裁定        99年度交聲字第1835號
原處分機關  高雄市政府交通局
異  議  人  甲○○
上列異議人即受處分人因違反道路交通管理處罰條例案件，對於
高雄市政府交通局於民國99年6 月17日所為之處分（原處分案號
：高市交裁字第裁32-B00000000號），聲明異議，本院裁定如下
：
    主  文
原處分撤銷。
甲○○汽車駕駛人，駕駛汽車經測試檢定酒精濃度超過規定標準
，吊扣普通小型車駕駛執照24個月，並應接受道路交通安全講習
。
    理  由
一、原處分意旨略以：異議人即受處分人甲○○（下稱異議人）
    於民國98年3 月13日晚間10時38分許，駕駛車號7499-QR 號
    自小客車，在高雄市新興區○○○路與仁愛一街口，經警查
    獲酒後駕車，酒測值為每公升1.09毫克，而有「汽車駕駛人
    酒精濃度超過規定標準（每公升0.55毫克以上）」之違規，
    依道路交通管理處罰條例第35條第1 項第1 款規定，裁處罰
    鍰新臺幣（下同）49,500元，吊扣普通小型車駕駛執照12個
    月，並施以道安講習等語。
二、異議意旨略以：異議人前揭交通違規行為，業經臺灣高雄地
    方法院檢察署檢察官於98年4 月16日以98年度偵字第9743號
    為緩起訴處分，緩起訴期間為1 年，並命受處分人於緩起訴
    確定後3 個月內，向國庫支付新臺幣70,000元。詎原處分機
    關對此行為重複開罰，顯然違反「一事不二罰」之原則，為
    此依法聲明異議，請求撤銷原處分有關交通罰鍰部分等語。
三、經查：
  (一)關於罰鍰部分：
  1.按汽車駕駛人有飲用酒類或其他類似物後其吐氣所含酒精濃
    度超過每公升0.25毫克或血液中酒精濃度超過百分之0.05以
    上者，不得駕車；汽車駕駛人，駕駛汽車經測試檢定酒精濃
    度超過規定標準者，處15,000元以上60,000元以下罰鍰，並
    當場移置保管該汽車及吊扣其駕駛執照1 年；因而肇事致人
    受傷者，並吊扣其駕駛執照2 年；又汽車駕駛人，有第35條
    第1 項規定之情形，應接受道路交通安全講習，道路交通安
    全規則第114 條第2 款、道路交通管理處罰條例第35條第1
    項第1 款、第24條第1 項第2 款分別定有明文。惟按一行為
    同時觸犯刑事法律及違反行政法上義務規定者，依刑事法律
    處罰之。但其行為應處以其他種類行政罰或得沒入之物而未
    經法院宣告沒收者，亦得裁處之。前項行為如經不起訴處分
    或為無罪、免訴、不受理、不付審理之裁判確定者，得依違
    反行政法上之義務規定裁處之，行政罰法第26條已定有明文
    。惟依行政罰法第26條立法理由，「一行為同時觸犯刑事法
    律及違反行政法上義務規定時，由於刑罰與行政罰同屬對不
    法行為之制裁，而刑罰之懲罰作用較強，故依刑事法律處罰
    ，即足資警惕時，實無為一事二罰再處行政罰之必要，且刑
    事法律處罰，由法院依法定程序為之，較符合正當法律程序
    ，應予優先適用。但罰鍰以外之沒入或其他種類行政罰，因
    兼具維護公共秩序之作用，為達行政目的，行政機關仍得併
    與裁處」，探究其立法目的，無非在處罰目的相同且處罰方
    式相同時，若依刑事法律處罰，即足資警惕時，實無為一事
    二罰再處行政罰之必要，但罰鍰以外之沒入或其他種類行政
    罰，因兼具維護公共秩序之作用，為達行政目的，行政機關
    仍得併予裁處。至於刑事訴訟法第253 條之1 所指之緩起訴
    處分，其中檢察官命被告為金錢給付部分，並得為民事強制
    執行名義，受處分人因上開緩起訴處分而剝奪其財產權，且
    前揭金錢給付義務亦具有強制性、懲罰性，雖不若易科罰金
    係以支付金錢作為自由刑之替代，惟經由緩起訴處分條件之
    履行使其免於遭檢察官發動起訴程序，仍具有替代刑罰之效
    果，廣義而言，應屬上揭所稱之「實質刑事法律處罰」，應
    有行政罰法第26條第1 項「一事不二罰」規定之適用。又交
    通部95年7 月17日交路字第0950006986號函釋雖略以：法務
    部行政罰法諮詢小組第一次會議紀錄已明確結論「緩起訴者
    乃附條件的不起訴處分，亦即是不起訴的一種」在案，當依
    該部上開函釋結論及行政罰法第26條第2 項規定辦理等語。
    惟「緩起訴」處分之最終雖使被告免於刑事訴追之效果，與
    「不起訴」處分之效果相同，然觀諸刑事訴訟法第253 條之
    1 第1 項係91年2 月8 日增訂，行政罰法係94年2 月5 日公
    布，而制定在後的行政罰法第26條第2 項僅臚列「不起訴處
    分或無罪、免訴、不受理、不付審理之裁判確定者」，並未
    將「緩起訴處分」納入。又緩起訴處分既非不能證明行為人
    之犯罪事實，且行為人有支付一定金額之實質處罰，已產生
    實質刑罰之效果，自與上開行政罰法第26條第2 項列舉之不
    起訴處分等情形迥然有別，無從遽為比擬而為相同之處置。
    再者，酒後駕車行為人於受緩起訴處分，如除仍需繳納一定
    金額之行政罰鍰外，尚須依緩起訴所指定之條件繳納一定之
    金錢或服一定之勞務，其結果勢必降低刑事被告接受緩起訴
    之意願，亦與訂定緩起訴處分以替代繁複刑事審判程序之制
    度性機能相悖。是制定在後之行政罰法第26條第2 項既未將
    緩起訴處分列舉其中，本於保障人民基本權及「法律明示其
    一排除其他」之法理暨前揭說明，自不能將條文中「不起訴
    處分」之範圍，擴及於性質並不相同之「緩起訴處分」。再
    者，臺灣高等法院曾就酒後駕車遭緩起訴處分並附條件為捐
    款行為，於緩起訴處分猶豫期間屆滿未經撤銷確定，行政機
    關得否對同一行為課以行政罰鍰相關問題加以研議，結論亦
    同認：行政機關僅得對差額部分再課以行政罰鍰，此觀臺灣
    高等法院暨所屬法院97年11月12日至14日法律座談會刑事提
    案第39號自明。
  2.經查，本件異議人於上開時、地，酒後駕駛車號7499-QR 號
    自小客車，經警測得酒後吐氣所含酒精濃度達每公升1.09毫
    克，而有上開道路交通管理處罰條例第35條第1 項第1 款之
    違規事實，乃經警以高雄市政府警察局98年3 月13日高市警
    交字第B00000000 號舉發違反道路交通管理事件通知單（下
    稱舉發通知單）當場舉發，移送原處分機關以99年6 月17日
    高市交裁字第裁32-B00000000號違反道路交通管理事件裁決
    書裁處罰鍰49,500元、吊扣普通小型車駕駛執照12個月，施
    以道安講習等情，業據異議人自承在卷，並有上開裁決書及
    其送達證書、舉發通知單、公路監理電子閘門證號查詢汽車
    駕駛人資料、酒精濃度測試表、各1 份等件在卷足稽。又異
    議人因上開酒後駕車案件，經臺灣高雄地方法院檢察署檢察
    官於98年4 月16日以98年度偵字第9743號為緩起訴處分，緩
    起訴期間為1 年，並命受處分人於緩起訴確定後3 個月內，
    向國庫支付新臺幣70,000元；而前開緩起訴處分之確定日期
    為98年5 月7 日，緩起訴期間為1 年，應至99年5 月6 日始
    屆滿等情，亦有緩起訴處分書、臺灣高等法院被告全國前案
    紀錄表各1 份附卷可查，是上開事實均堪認定。
  3.綜上所述，本件異議人因另犯刑法第185 條之3 酒醉駕車之
    公共危險罪，經臺灣高雄地方法院檢察署檢察官為緩起訴處
    分確定，依行政罰法第26條第1 項前段規定，即無再依道路
    交通管理處罰條例第35條第1 項第1 款裁處行政罰鍰之餘地
    。況異議人已於98年6 月3 日向國庫支付70,000元完畢，有
    臺灣高等法院被告全國前案紀錄表、繳款收據各1 份在卷可
    證。是異議人就此部分聲明異議，非無理由。
  (二)關於吊扣普通小型車駕駛執照12個月部分：
    查異議人於上開時、地酒後駕車，因不勝酒力而不慎撞及由
    蔡君儀騎乘之車號KN-99 號大型重型機車，致蔡君儀人車倒
    地因而受有身體多處擦傷等情，業據證人蔡君儀於警詢時證
    述明確；復有臺灣高雄地方法院檢察署98年度偵字第9743號
    緩起訴處分書、和解書、道路交通事故談話紀錄表等件存卷
    可參，是上開事實足堪認定。準此，異議人因酒駕肇事而致
    人受傷之交通違規，依道路交通管理處罰條例第35條第1 項
    第1 款規定，即應裁處吊扣普通小型車駕駛執照24個月，是
    原處分機關僅裁處異議人吊扣普通小型車駕駛執照12個月，
    容有違誤。
  (三)關於施以道路安全講習部分：
    原處分機關裁處異議人應參加道路安全講習部分，係為達成
    遏止酒後駕車之不法行為，維護道路交通用路權人之安全法
    益等行政目的所必要之罰鍰以外之其他種類行政罰，依行政
    罰法第26條第1 項但書之規定，原處分機關仍得裁處，並未
    違反「一事不二罰」之規定，故此部分之裁處並無違誤。
四、綜上所述，本件異議人於飲酒後駕車之行為，違反道路交通
    管理處罰條例第35條第1 項第1 款規定，依同條例第24條第
    1 項第2 款及違反道路交通管理事件統一裁罰基準表之規定
    ，應裁處吊扣普通小型車駕駛執照24個月及應參加道路交通
    安全講習。是異議人就原處分關於罰鍰49,500元部分聲明異
    議，非無理由。又道路交通管理處罰條例第87條第1 項規定
    ：「受處分人不服第8 條主管機關所為之處罰，得於接到裁
    決書之翌日起20日內，向管轄地方法院聲明異議。」此條文
    中所謂之「處罰」，應指包括對受處分人裁處之違規事實是
    否正當，及裁罰所引用之法條是否適當而言，蓋此二者有不
    可分離之關係，即聲明異議應以交通違規行為為標的，非以
    處罰項目為範圍。是本件異議人酒後駕車只有一個交通違規
    行為，雖異議人僅就處罰項目中之罰鍰部分提起異議，其餘
    部分（吊扣駕駛執照及應參加道路交通安全講習部分）並未
    提及，然此部分與其交通違規行為是否存在既無從分離，本
    院自應併予審理，附此敘明。從而，原處分機關裁罰異議人
    罰鍰49,500元及吊扣普通小型車駕駛執照12個月之處分均有
    不當，自應將原處分全部撤銷，另為妥適裁定如主文第2 項
    所示。另關於吊扣普通小型車駕駛執照部分，其實際執行面
    ，可由交通主管機關於普通小型車駕駛執照上或電腦檔存資
    料，註記「吊扣普通小型車駕駛執照24個月」，而為限制車
    類級別之駕駛資格，附此敘明。
據上論斷，應依道路交通案件處理法第20條前段，道路交通管理
處罰條例第35條第1 項第1 款、第24條第1 項第2 款，裁定如主
文。
中    華    民    國     99    年    7    月    30    日
                  交通法庭  法  官  羅立德
以上正本證明與原本無異。
如不服本裁定，應於收受送達後5 日內向本院提出抗告狀。
中    華    民    國     99    年    7    月    30    日
                            書記官  林慧君

司法院資訊處製作；財團法人民間司法改革基金會備份。
